
---

# Analisi Aggiuntive


Questa sezione utilizza oggetti già creati nei chunk precedenti del file principale: `vini_clean$cluster`, `label_map_vino`, `colori_cluster_vino`, `righe_valide_vini`, `righe_valide_rec`, `recensioni_quant_std`, `dist_rec`, `k_finale_vini`, `k_finale_rec`.
Viene qui definita una volta sola la funzione `classifica_z` — usata in tutti i profili dei cluster — e il dataframe `vini_con_label` che associa a ogni vino la propria etichetta di cluster per le visualizzazioni successive.

```{r elementi-condivisi-aggiuntivi}
library(boot)
library(dendextend)

classifica_z <- function(x) {
  case_when(
    x < -2                  ~ "Estremamente basso",
    x >= -2  & x < -1      ~ "Molto basso",
    x >= -1  & x < -0.33   ~ "Basso",
    x >= -0.33 & x <= 0.33 ~ "Nella media",
    x > 0.33 & x <= 1      ~ "Alto",
    x > 1    & x <= 2      ~ "Molto alto",
    x > 2                   ~ "Estremamente alto"
  )
}

vini_con_label <- vini_clean %>%
  filter(!is.na(cluster)) %>%
  left_join(label_map_vino, by = "cluster") %>%
  select(wine_id, id_vino, cluster_label_vino)
```

---

# Graduatoria Generale per Valutazione con Cluster Vini

La classifica globale assegna a ogni vino la propria valutazione media su tutte le recensioni disponibili e colora le barre secondo il cluster di appartenenza.
Questo grafico permette di verificare se i cluster chimici individuati corrispondono anche a una gerarchia di gradimento percepito — un collegamento diretto tra profilo produttivo e performance commerciale.

```{r classifica-globale}
classifica_globale <- dataset %>%
  group_by(id_vino) %>%
  summarise(
    val_media = mean(valutazione, na.rm = TRUE),
    n_rec     = n(),
    .groups   = "drop"
  ) %>%
  left_join(vini_con_label, by = "id_vino") %>%
  arrange(val_media)

ggplot(classifica_globale, aes(
  x    = reorder(id_vino, val_media),
  y    = val_media,
  fill = cluster_label_vino
)) +
  geom_col(colour = "white", width = 0.8) +
  geom_text(
    aes(label = sprintf("%.2f", val_media)),
    hjust = -0.15, size = 3.5, colour = "grey30"
  ) +
  coord_flip() +
  scale_fill_manual(values = colori_cluster_vino, na.value = "grey80") +
  scale_y_continuous(limits = c(0, 10), expand = expansion(mult = c(0, 0.15))) +
  labs(
    title    = "Classifica Globale Vini",
    subtitle = "Valutazione media su tutte le recensioni, colorata per cluster chimico",
    x        = NULL,
    y        = "Valutazione Media",
    fill     = "Cluster Vino"
  ) +
  tema_cantina
```

---

# Analisi delle Valutazioni per Fascia d'Età

## Definizione della Segmentazione a 3 Classi

Accanto alla suddivisione in 5 classi già presente nel file principale, viene introdotta una segmentazione più ampia a 3 classi (Under 35, Core Adult, Senior).
La granularità ridotta aumenta la dimensione dei sottogruppi, rendendo le stime più stabili e i grafici più leggibili nelle presentazioni agli stakeholder non tecnici.

```{r nuova-fascia-eta}
dataset$nuova_fascia_eta <- cut(
  dataset$eta,
  breaks         = c(18, 35, 65, Inf),
  labels         = c("Under 35", "Core Adult", "Senior"),
  right          = FALSE,
  ordered_result = TRUE
)

cat("=== 5 CLASSI ===\n")
print(table(dataset$fascia_eta))

cat("\n=== 3 CLASSI ===\n")
print(table(dataset$nuova_fascia_eta))
```

## Graduatoria dei Vini per Fascia d'Età

La funzione `crea_grafico_fascia` genera automaticamente una classifica per ogni fascia d'età, colorando i vini secondo il loro cluster chimico.
Produrre grafici identici per struttura ma differenziati per segmento permette di confrontare visivamente se il ranking dei vini cambia al variare del profilo demografico del recensore — informazione strategica per la pianificazione dei bundle di prodotto.

```{r graduatoria-vini-fasce, fig.height=7}
crea_grafico_fascia <- function(f_eta, col_fascia) {
  dati <- dataset %>%
    filter(!!sym(col_fascia) == f_eta) %>%
    group_by(id_vino) %>%
    summarise(
      val_media = mean(valutazione, na.rm = TRUE),
      n_rec     = n(),
      .groups   = "drop"
    ) %>%
    filter(n_rec >= 1) %>%
    left_join(vini_con_label, by = "id_vino") %>%
    arrange(val_media)

  if (nrow(dati) == 0) return(NULL)

  ggplot(dati, aes(
    x    = reorder(id_vino, val_media),
    y    = val_media,
    fill = cluster_label_vino
  )) +
    geom_col(colour = "white", width = 0.8) +
    geom_text(
      aes(label = sprintf("%.2f", val_media)),
      hjust = -0.15, size = 3.5, colour = "grey30"
    ) +
    coord_flip() +
    scale_fill_manual(values = colori_cluster_vino, na.value = "grey80") +
    scale_y_continuous(limits = c(0, 10), expand = expansion(mult = c(0, 0.15))) +
    labs(
      title    = paste("Classifica Vini — Fascia d'Età:", f_eta),
      subtitle = "I colori indicano il cluster chimico di appartenenza del vino",
      x        = NULL,
      y        = "Valutazione Media",
      fill     = "Cluster Vino"
    ) +
    tema_cantina
}

for (f in levels(factor(dataset$fascia_eta))) {
  p <- crea_grafico_fascia(f, "fascia_eta")
  if (!is.null(p)) print(p)
}
```

```{r graduatoria-vini-3classi, fig.height=7}
for (f in levels(factor(dataset$nuova_fascia_eta))) {
  p <- crea_grafico_fascia(f, "nuova_fascia_eta")
  if (!is.null(p)) print(p)
}
```

## Intervalli di Confidenza Bootstrap per Fascia d'Età

Il bootstrap percentile con 2000 repliche produce intervalli di confidenza al 95% senza assumere normalità della distribuzione né omoschedasticità tra gruppi.
È il metodo più robusto per confrontare medie di valutazione tra fasce demografiche in presenza di distribuzioni asimmetriche — caratteristica già evidenziata dallo Shapiro-Wilk nella sezione dei test statistici.

```{r ic-bootstrap-5classi, fig.height=5}
get_mean <- function(d, i) mean(d[i], na.rm = TRUE)

ic_5classi <- dataset %>%
  group_by(fascia_eta) %>%
  do({
    b_out <- boot(data = .$valutazione, statistic = get_mean, R = 2000)
    ci    <- boot.ci(b_out, type = "perc")
    data.frame(
      media  = b_out$t0,
      ic_inf = ci$percent[4],
      ic_sup = ci$percent[5],
      n_obs  = nrow(.)
    )
  }) %>%
  ungroup()

ggplot(ic_5classi, aes(x = fascia_eta, y = media, color = fascia_eta)) +
  geom_errorbar(aes(ymin = ic_inf, ymax = ic_sup), width = 0.3, linewidth = 1) +
  geom_point(size = 4) +
  geom_text(aes(label = paste0("n=", n_obs), y = ic_inf), vjust = 2, size = 3.5) +
  scale_color_manual(values = colorRampPalette(c(COLORE_PRIMARIO, COLORE_ACCENT))(5)) +
  labs(
    title    = "Intervalli di Confidenza 95% — Valutazione per Fascia d'Età (5 classi)",
    subtitle = "Bootstrap percentile (2000 repliche) — robusto a non-normalità ed eteroschedasticità",
    x        = "Fascia d'Età",
    y        = "Valutazione Media"
  ) +
  tema_cantina +
  theme(legend.position = "none")
```

```{r ic-bootstrap-3classi, fig.height=5}
ic_3classi <- dataset %>%
  group_by(nuova_fascia_eta) %>%
  do({
    b_out <- boot(data = .$valutazione, statistic = get_mean, R = 2000)
    ci    <- boot.ci(b_out, type = "perc")
    data.frame(
      media  = b_out$t0,
      ic_inf = ci$percent[4],
      ic_sup = ci$percent[5],
      n_obs  = nrow(.)
    )
  }) %>%
  ungroup()

ggplot(ic_3classi, aes(x = nuova_fascia_eta, y = media, color = nuova_fascia_eta)) +
  geom_errorbar(aes(ymin = ic_inf, ymax = ic_sup), width = 0.3, linewidth = 1) +
  geom_point(size = 4) +
  geom_text(aes(label = paste0("n=", n_obs), y = ic_inf), vjust = 2, size = 3.5) +
  scale_color_manual(values = c(COLORE_PRIMARIO, COLORE_ACCENT, "#5E366A")) +
  labs(
    title    = "Intervalli di Confidenza 95% — Valutazione per Fascia d'Età (3 classi)",
    subtitle = "Bootstrap percentile (2000 repliche) — robusto a non-normalità ed eteroschedasticità",
    x        = "Fascia d'Età",
    y        = "Valutazione Media"
  ) +
  tema_cantina +
  theme(legend.position = "none")
```

## Boxplot delle Valutazioni per Fascia d'Età

I boxplot mostrano la distribuzione completa delle valutazioni, integrando le medie puntuali degli IC con informazioni su mediana, dispersione e valori estremi — una lettura complementare ai grafici a punti precedenti.

```{r boxplot-fascia-5classi, fig.height=5}
ggplot(dataset, aes(x = fascia_eta, y = valutazione, fill = fascia_eta)) +
  geom_boxplot(alpha = 0.8, outlier.colour = COLORE_SECONDARIO, outlier.size = 1.5) +
  geom_jitter(width = 0.15, alpha = 0.15, size = 0.8, colour = "grey50") +
  scale_fill_manual(values = colorRampPalette(c(COLORE_NEUTRO, COLORE_PRIMARIO))(5)) +
  labs(
    title    = "Distribuzione delle Valutazioni per Fascia d'Età (5 classi)",
    subtitle = "Ogni punto rappresenta una singola recensione",
    x        = "Fascia d'Età",
    y        = "Valutazione"
  ) +
  tema_cantina +
  theme(legend.position = "none")
```

```{r boxplot-fascia-3classi, fig.height=5}
ggplot(dataset, aes(x = nuova_fascia_eta, y = valutazione, fill = nuova_fascia_eta)) +
  geom_boxplot(alpha = 0.8, outlier.colour = COLORE_SECONDARIO, outlier.size = 1.5) +
  geom_jitter(width = 0.15, alpha = 0.15, size = 0.8, colour = "grey50") +
  scale_fill_manual(values = colorRampPalette(c(COLORE_NEUTRO, COLORE_PRIMARIO))(3)) +
  labs(
    title    = "Distribuzione delle Valutazioni per Fascia d'Età (3 classi)",
    subtitle = "Ogni punto rappresenta una singola recensione",
    x        = "Fascia d'Età",
    y        = "Valutazione"
  ) +
  tema_cantina +
  theme(legend.position = "none")
```

---

# Analisi delle Valutazioni per Nazionalità

## Graduatoria dei Vini per Nazionalità

Il modello di regressione ha già evidenziato che la nazionalità è un predittore significativo della valutazione (in particolare per i consumatori francesi).
Produrre la classifica dei vini separatamente per ogni nazionalità permette di verificare se questa differenza si traduce anche in una diversa gerarchia di preferenze di prodotto — informazione chiave per la strategia di export.

```{r graduatoria-vini-naz, fig.height=7}
crea_grafico_naz <- function(naz) {
  dati <- dataset %>%
    filter(nazionalita == naz) %>%
    group_by(id_vino) %>%
    summarise(
      val_media = mean(valutazione, na.rm = TRUE),
      n_rec     = n(),
      .groups   = "drop"
    ) %>%
    filter(n_rec >= 1) %>%
    left_join(vini_con_label, by = "id_vino") %>%
    arrange(val_media)

  if (nrow(dati) == 0) return(NULL)

  ggplot(dati, aes(
    x    = reorder(id_vino, val_media),
    y    = val_media,
    fill = cluster_label_vino
  )) +
    geom_col(colour = "white", width = 0.8) +
    geom_text(
      aes(label = sprintf("%.2f", val_media)),
      hjust = -0.15, size = 3.5, colour = "grey30"
    ) +
    coord_flip() +
    scale_fill_manual(values = colori_cluster_vino, na.value = "grey80") +
    scale_y_continuous(limits = c(0, 10), expand = expansion(mult = c(0, 0.15))) +
    labs(
      title    = paste("Classifica Vini — Nazionalità:", naz),
      subtitle = "I colori indicano il cluster chimico di appartenenza del vino",
      x        = NULL,
      y        = "Valutazione Media",
      fill     = "Cluster Vino"
    ) +
    tema_cantina
}

for (n in levels(factor(dataset$nazionalita))) {
  p <- crea_grafico_naz(n)
  if (!is.null(p)) print(p)
}
```

## Boxplot delle Valutazioni per Nazionalità

Il boxplot permette di verificare se la differenza di media già rilevata dal modello sia dovuta a una distribuzione sistematicamente più bassa o alla presenza di pochi recensori molto critici — due situazioni che richiedono risposte strategiche molto diverse.

```{r boxplot-naz, fig.height=5}
ggplot(dataset, aes(x = nazionalita, y = valutazione, fill = nazionalita)) +
  geom_boxplot(alpha = 0.8, outlier.colour = COLORE_SECONDARIO, outlier.size = 1.5) +
  geom_jitter(width = 0.15, alpha = 0.15, size = 0.8, colour = "grey50") +
  scale_fill_manual(values = colorRampPalette(c(COLORE_NEUTRO, COLORE_PRIMARIO))(
    length(levels(factor(dataset$nazionalita)))
  )) +
  labs(
    title    = "Distribuzione delle Valutazioni per Nazionalità",
    subtitle = "Ogni punto rappresenta una singola recensione",
    x        = "Nazionalità",
    y        = "Valutazione"
  ) +
  tema_cantina +
  theme(legend.position = "none")
```

## Intervalli di Confidenza Bootstrap per Nazionalità

Se gli IC per nazionalità non si sovrappongono, la differenza è statisticamente robusta e giustifica una strategia di comunicazione dedicata per ciascun mercato geografico.

```{r ic-bootstrap-naz, fig.height=5}
ic_naz <- dataset %>%
  group_by(nazionalita) %>%
  do({
    b_out <- boot(data = .$valutazione, statistic = get_mean, R = 2000)
    ci    <- boot.ci(b_out, type = "perc")
    data.frame(
      media  = b_out$t0,
      ic_inf = ci$percent[4],
      ic_sup = ci$percent[5],
      n_obs  = nrow(.)
    )
  }) %>%
  ungroup()

ggplot(ic_naz, aes(x = nazionalita, y = media, color = nazionalita)) +
  geom_errorbar(aes(ymin = ic_inf, ymax = ic_sup), width = 0.3, linewidth = 1) +
  geom_point(size = 4) +
  geom_text(aes(label = paste0("n=", n_obs), y = ic_inf), vjust = 2, size = 3.5) +
  scale_color_manual(values = colorRampPalette(c(COLORE_PRIMARIO, COLORE_ACCENT))(
    length(unique(ic_naz$nazionalita))
  )) +
  labs(
    title    = "Intervalli di Confidenza 95% — Valutazione per Nazionalità",
    subtitle = "Bootstrap percentile (2000 repliche)",
    x        = "Nazionalità",
    y        = "Valutazione Media"
  ) +
  tema_cantina +
  theme(legend.position = "none")
```

---

# Clustering Alternativo dei Consumatori: K-means con k = 6

## Costruzione del Modello con 6 Cluster

Viene testata una soluzione a 6 cluster per i consumatori, più granulare rispetto al k = `r k_finale_rec` ottimale individuato automaticamente.
Un numero maggiore di cluster produce segmenti più specifici — utili per campagne di nicchia — ma richiede una verifica esplicita della qualità tramite Silhouette.
Il modello viene eseguito sullo stesso `recensioni_quant_std` della pipeline principale e i cluster vengono assegnati a `dataset` tramite `righe_valide_rec` per garantire il corretto allineamento delle righe.

```{r km6-consumatori}
km6_rec <- kmeans(recensioni_quant_std, centers = 6, nstart = 200)

dataset$cluster_km6 <- NA_character_
dataset$cluster_km6[righe_valide_rec] <- as.character(km6_rec$cluster)
dataset$cluster_km6 <- factor(dataset$cluster_km6)

cat("=== SILHOUETTE — k=6 CONSUMATORI ===\n")
print(summary(silhouette(km6_rec$cluster, dist_rec)))

cat("\n=== CENTROIDI (z-score) ===\n")
print(round(km6_rec$centers, 3))

cat("\n=== COMPOSIZIONE PER NAZIONALITÀ (%) ===\n")
print(round(prop.table(table(
  Cluster     = km6_rec$cluster,
  Nazionalità = recensioni$nazionalita[righe_valide_rec]
), margin = 1) * 100, 1))
```

## Profilo dei 6 Cluster di Consumatori

I centroidi vengono classificati tramite `classifica_z`, convertendo i valori numerici degli z-score in etichette interpretabili.
Le due dimensioni di segmentazione (`età` e `valutazione`) sono le stesse usate nel clustering principale, garantendo la comparabilità dei risultati.

```{r profilo-km6}
profilo_km6 <- km6_rec$centers %>%
  as.data.frame() %>%
  mutate(across(everything(), classifica_z)) %>%
  mutate(Cluster = paste0("Cluster ", row_number()), .before = 1)

kable(profilo_km6, caption = "Profilo dei 6 Cluster di Consumatori (z-score classificati)") %>%
  kable_styling(
    latex_options = c("striped", "scale_down", "hold_position"),
    font_size     = 9,
    full_width    = FALSE
  ) %>%
  column_spec(1, bold = TRUE)
```

I sei cluster si possono sintetizzare come segue:

- **Cluster 1** — Giovani appassionati entusiasti: età bassa, valutazione alta, prevalenza italiana e americana.
- **Cluster 2** — Senior equilibrati: età molto alta, valutazione nella media.
- **Cluster 3** — Young enthusiasts: età molto bassa, valutazione molto alta.
- **Cluster 4** — Adulti critici: età alta, valutazione molto bassa — il segmento più severo.
- **Cluster 5** — Esperti soddisfatti: età alta, valutazione molto alta — candidati al brand ambassador effect.
- **Cluster 6** — Consumatori maturi insoddisfatti: il cluster più numeroso, età alta, valutazione bassa — prioritario per azioni correttive.

## Graduatoria dei Vini per Cluster di Consumatori (k = 6)

Per ogni segmento viene prodotta la classifica dei vini per valutazione media, colorata per cluster chimico.
L'incrocio tra segmento consumatore e cluster vino identifica le combinazioni ad alto potenziale commerciale.

```{r graduatoria-km6, fig.height=7}
crea_grafico_target <- function(valore_filtro, colonna_target) {
  dati <- dataset %>%
    filter(!!sym(colonna_target) == valore_filtro) %>%
    group_by(id_vino) %>%
    summarise(
      val_media = mean(valutazione, na.rm = TRUE),
      n_rec     = n(),
      .groups   = "drop"
    ) %>%
    filter(n_rec >= 1) %>%
    left_join(vini_con_label, by = "id_vino") %>%
    arrange(val_media)

  if (nrow(dati) == 0) return(NULL)

  ggplot(dati, aes(
    x    = reorder(id_vino, val_media),
    y    = val_media,
    fill = cluster_label_vino
  )) +
    geom_col(colour = "white", width = 0.8) +
    geom_text(
      aes(label = sprintf("%.2f", val_media)),
      hjust = -0.15, size = 3.5, colour = "grey30"
    ) +
    coord_flip() +
    scale_fill_manual(values = colori_cluster_vino, na.value = "grey80") +
    scale_y_continuous(limits = c(0, 10), expand = expansion(mult = c(0, 0.15))) +
    labs(
      title    = paste("Classifica Vini — Segmento Consumatore:", valore_filtro),
      subtitle = "I colori indicano il cluster chimico di appartenenza del vino",
      x        = NULL,
      y        = "Valutazione Media",
      fill     = "Cluster Vino"
    ) +
    tema_cantina
}

for (k in levels(factor(dataset$cluster_km6))) {
  p <- crea_grafico_target(k, "cluster_km6")
  if (!is.null(p)) print(p)
}
```

## Heatmap: 6 Segmenti Consumatori × Cluster Vini

La heatmap è standardizzata per riga (z-score per segmento consumatore): il colore riflette le preferenze *relative* di ciascun gruppo — quale tipo di vino quel segmento preferisce rispetto agli altri — indipendentemente dalle differenze assolute di valutazione tra segmenti.

```{r heatmap-km6, fig.height=7, fig.width=8}
dataset_km6 <- dataset %>%
  filter(!is.na(cluster_km6)) %>%
  left_join(vini_con_label, by = "id_vino") %>%
  filter(!is.na(cluster_label_vino)) %>%
  group_by(cluster_km6, cluster_label_vino) %>%
  summarise(
    val_media = round(mean(valutazione, na.rm = TRUE), 3),
    n         = n(),
    .groups   = "drop"
  ) %>%
  group_by(cluster_km6) %>%
  mutate(val_std = as.numeric(scale(val_media))) %>%
  ungroup()

ggplot(dataset_km6, aes(
  x    = cluster_label_vino,
  y    = cluster_km6,
  fill = val_std
)) +
  geom_tile(colour = "white", linewidth = 0.8) +
  geom_text(
    aes(label = sprintf("%.2f\n(n=%d)", val_media, n)),
    size = 3.2, colour = "grey15"
  ) +
  scale_fill_gradient2(
    low      = "#5E366A",
    mid      = "white",
    high     = COLORE_PRIMARIO,
    midpoint = 0
  ) +
  scale_y_discrete(drop = FALSE) +
  labs(
    title    = "Preferenze Relative: 6 Segmenti Consumatori × Cluster Vini",
    subtitle = "Colore: z-score per segmento (riga) | Etichette: media grezza e n osservazioni",
    x        = "Cluster Vino",
    y        = "Segmento Consumatore (k=6)",
    fill     = "Z-Score\n(per segmento)"
  ) +
  tema_cantina +
  theme(
    axis.text.x  = element_text(angle = 15, hjust = 1),
    aspect.ratio = 1
  )
```

---

# Clustering Alternativo dei Vini: K-means con k = 2, 3, 4

## Costruzione dei Modelli

Accanto al clustering gerarchico su PCA adottato come metodo principale, vengono costruite tre soluzioni k-means alternative direttamente su `vini_quant_std`.
Il confronto esplicito tra k = 2, 3 e 4 permette di valutare la stabilità della scelta k = 3 e di comunicare agli stakeholder l'evidenza empirica che supporta la struttura a tre famiglie.

```{r km-vini-alternativi}
vini_km2 <- kmeans(vini_quant_std, centers = 2, nstart = 200)
vini_km3 <- kmeans(vini_quant_std, centers = 3, nstart = 200)
vini_km4 <- kmeans(vini_quant_std, centers = 4, nstart = 200)

cat("=== SILHOUETTE MEDIA PER SOLUZIONE K-MEANS ===\n")
cat(sprintf("k=2: %.4f\n", mean(silhouette(vini_km2$cluster, dist_vini)[, "sil_width"])))
cat(sprintf("k=3: %.4f\n", mean(silhouette(vini_km3$cluster, dist_vini)[, "sil_width"])))
cat(sprintf("k=4: %.4f\n", mean(silhouette(vini_km4$cluster, dist_vini)[, "sil_width"])))
```

## Composizione per Tipologia (Rosso / Bianco)

Verificare quanti vini rossi e bianchi cadono in ciascun cluster è un test di face validity: se i cluster chimici separano nettamente rossi e bianchi, il modello sta catturando una struttura reale e interpretabile — le differenze varietali che la viticoltura biologica valorizza nella trasparenza dell'etichetta.

```{r composizione-km-alternativi}
vini_clean$km2 <- NA_character_
vini_clean$km3 <- NA_character_
vini_clean$km4 <- NA_character_

vini_clean$km2[righe_valide_vini] <- as.character(vini_km2$cluster)
vini_clean$km3[righe_valide_vini] <- as.character(vini_km3$cluster)
vini_clean$km4[righe_valide_vini] <- as.character(vini_km4$cluster)

cat("=== k=2: DISTRIBUZIONE PER TYPE ===\n")
print(table(Cluster = vini_clean$km2, Type = vini_clean$type, useNA = "ifany"))

cat("\n=== k=3: DISTRIBUZIONE PER TYPE ===\n")
print(table(Cluster = vini_clean$km3, Type = vini_clean$type, useNA = "ifany"))

cat("\n=== k=4: DISTRIBUZIONE PER TYPE ===\n")
print(table(Cluster = vini_clean$km4, Type = vini_clean$type, useNA = "ifany"))
```

## Profilo dei Cluster per k = 2, 3, 4

I centroidi vengono classificati tramite `classifica_z`, consentendo di confrontare la caratterizzazione dei cluster al variare di k e di verificare se i profili emergenti sono interpretabili e distinti.

```{r profilo-km-alternativi}
genera_tabella_centroidi <- function(km_obj, nome) {
  cat(sprintf("\n=== PROFILO CENTROIDI — %s ===\n", nome))
  tab <- km_obj$centers %>%
    as.data.frame() %>%
    mutate(across(everything(), classifica_z)) %>%
    mutate(Cluster = paste0("Cluster ", row_number()), .before = 1)
  print(tab)
}

genera_tabella_centroidi(vini_km2, "k=2")
genera_tabella_centroidi(vini_km3, "k=3")
genera_tabella_centroidi(vini_km4, "k=4")
```

## Scelta del Numero di Cluster

Il confronto tra le tre soluzioni porta alle seguenti conclusioni:

- **k = 2**: soluzione più stabile (Silhouette più alta) ma poco informativa — separa sostanzialmente rossi da bianchi senza ulteriore granularità di business.
- **k = 4**: la Silhouette più bassa indica sovrasegmentazione rispetto alla struttura reale dei dati; i quattro gruppi risultano troppo simili tra loro per giustificare strategie di prodotto distinte.
- **k = 3**: offre il miglior compromesso — tre profili chimici distinti e interpretabili, coerenti con la soluzione gerarchica su PCA adottata come metodo principale.

La soluzione **k = 3** è quella che meglio si allinea con il clustering gerarchico del file principale, confermando la robustezza della struttura a tre famiglie di vini.

## Visualizzazione: 6 Segmenti Consumatori × 3 Cluster Vini (K-means)

L'incrocio tra i 6 segmenti di consumatori e i 3 cluster k-means dei vini produce la mappa strategica più granulare dell'analisi.
La standardizzazione per riga garantisce la comparabilità delle preferenze tra segmenti con livelli assoluti di valutazione diversi.

```{r heatmap-k6xk3, fig.height=7, fig.width=8}
label_map_km3 <- data.frame(
  km3              = as.character(1:3),
  cluster_label_k3 = paste0("Cluster K-means ", 1:3)
)

vini_con_label_k3 <- vini_clean %>%
  filter(!is.na(km3)) %>%
  left_join(label_map_km3, by = "km3") %>%
  select(id_vino, cluster_label_k3)

dataset_k6xk3 <- dataset %>%
  filter(!is.na(cluster_km6)) %>%
  left_join(vini_con_label_k3, by = "id_vino") %>%
  filter(!is.na(cluster_label_k3)) %>%
  group_by(cluster_km6, cluster_label_k3) %>%
  summarise(
    val_media = round(mean(valutazione, na.rm = TRUE), 3),
    n         = n(),
    .groups   = "drop"
  ) %>%
  group_by(cluster_km6) %>%
  mutate(val_std = as.numeric(scale(val_media))) %>%
  ungroup()

ggplot(dataset_k6xk3, aes(
  x    = cluster_label_k3,
  y    = cluster_km6,
  fill = val_std
)) +
  geom_tile(colour = "white", linewidth = 0.8) +
  geom_text(
    aes(label = sprintf("%.2f\n(n=%d)", val_media, n)),
    size = 3.5, colour = "grey15"
  ) +
  scale_fill_gradient2(
    low      = "#5E366A",
    mid      = "white",
    high     = COLORE_PRIMARIO,
    midpoint = 0
  ) +
  scale_y_discrete(drop = FALSE) +
  labs(
    title    = "Mappa Strategica: 6 Segmenti Consumatori × 3 Cluster Vini (K-means)",
    subtitle = "Colore: z-score per segmento consumatore (riga) | Etichette: media grezza e n osservazioni",
    x        = "Cluster Vino (k-means, k=3)",
    y        = "Segmento Consumatore (k=6)",
    fill     = "Z-Score\n(per segmento)"
  ) +
  tema_cantina +
  theme(aspect.ratio = 0.6)
```
