
---

# Configurazione Elementi Grafici Condivisi

Prima di procedere con le visualizzazioni, è necessario definire una volta sola la funzione di classificazione degli z-score e le palette cromatiche dei cluster.
Centralizzare queste definizioni evita ridefinizioni ridondanti nei chunk successivi e garantisce coerenza visiva in tutto il report.
La funzione `classifica_z` è scritta in forma **vettorizzata** (tramite `case_when`) così da poter essere usata direttamente in `mutate()` su colonne intere, senza ricorrere ad `apply`.

```{r elementi-condivisi}
library(boot)

classifica_z <- function(x) {
  case_when(
    x < -2              ~ "Estremamente basso",
    x >= -2 & x < -1   ~ "Molto basso",
    x >= -1 & x < -0.33 ~ "Basso",
    x >= -0.33 & x <= 0.33 ~ "Nella media",
    x > 0.33 & x <= 1  ~ "Alto",
    x > 1 & x <= 2     ~ "Molto alto",
    x > 2               ~ "Estremamente alto"
  )
}

label_map_vino <- data.frame(
  cluster_km         = as.character(seq_len(k_best_vini)),
  cluster_label_vino = paste0("Cluster Vino ", seq_len(k_best_vini))
)

n_cluster_vino    <- k_best_vini
palette_base      <- c(COLORE_PRIMARIO, COLORE_ACCENT, "#1A5276",
                       "#27AE60", "#8E44AD", "#D35400")
colori_cluster_vino <- setNames(
  palette_base[seq_len(n_cluster_vino)],
  label_map_vino$cluster_label_vino
)

vini_con_label <- vini_clean %>%
  filter(!is.na(cluster_km)) %>%
  left_join(label_map_vino, by = "cluster_km") %>%
  select(wine_id, cluster_label_vino)
```

---

# Graduatoria Generale per Valutazione con Cluster Vini

La classifica globale assegna a ogni vino la propria valutazione media su tutte le recensioni disponibili e colora le barre secondo il cluster di appartenenza del vino.
Questo grafico permette di verificare se i cluster chimici individuati in fase di segmentazione corrispondono anche a una gerarchia di gradimento percepito dai consumatori — un collegamento diretto tra profilo produttivo e performance commerciale.

```{r classifica-globale, fig.width=10}
classifica_globale <- dataset %>%
  group_by(wine_id) %>%
  summarise(
    val_media = mean(valutazione, na.rm = TRUE),
    n_rec     = n(),
    .groups   = "drop"
  ) %>%
  left_join(vini_con_label, by = "wine_id") %>%
  arrange(val_media)

p_totale <- ggplot(classifica_globale, aes(
    x    = reorder(wine_id, val_media),
    y    = val_media,
    fill = cluster_label_vino
  )) +
  geom_col(colour = "white", width = 0.8) +
  geom_text(
    aes(label = sprintf("%.2f", val_media)),
    hjust = -0.15, size = 3.5, colour = "grey30"
  ) +
  coord_flip() +
  scale_fill_manual(values = colori_cluster_vino, na.value = "grey80") +
  scale_y_continuous(limits = c(0, 10), expand = expansion(mult = c(0, 0.15))) +
  labs(
    title    = "Classifica Globale Vini",
    subtitle = "Valutazione media su tutte le recensioni, colorata per cluster chimico",
    x        = NULL,
    y        = "Valutazione Media",
    fill     = "Cluster Vino"
  ) +
  tema_cantina

print(p_totale)
```

---

# Analisi delle Valutazioni per Fascia d'Età

## Definizione delle Fasce d'Età

Accanto alla suddivisione in 5 classi già costruita nella pipeline principale, viene introdotta una segmentazione a 3 classi più ampie (Under 35, Core Adult, Senior).
La granularità ridotta aumenta la dimensione dei sottogruppi, rendendo le stime più stabili e i grafici più leggibili nelle presentazioni agli stakeholder non tecnici.

```{r nuova-fascia-eta}
dataset$nuova_fascia_eta <- cut(
  dataset$eta,
  breaks         = c(18, 35, 65, Inf),
  labels         = c("Under 35", "Core Adult", "Senior"),
  right          = FALSE,
  ordered_result = TRUE
)

cat("=== 5 CLASSI ===\n")
print(table(dataset$fascia_eta))

cat("\n=== 3 CLASSI ===\n")
print(table(dataset$nuova_fascia_eta))
```

## Graduatoria dei Vini per Fascia d'Età (5 Classi)

La funzione `crea_grafico_eta_cluster` genera automaticamente una classifica per ogni fascia d'età, colorando i vini secondo il loro cluster chimico.
Produrre grafici identici per struttura ma differenziati per segmento permette di confrontare visivamente se il ranking dei vini cambia al variare del profilo demografico del recensore.

```{r graduatoria-vini-5classi, fig.height=8, fig.width=10}
crea_grafico_eta_cluster <- function(f_eta, col_fascia) {
  dati_singoli <- dataset %>%
    filter(!!sym(col_fascia) == f_eta) %>%
    group_by(wine_id) %>%
    summarise(
      val_media = mean(valutazione, na.rm = TRUE),
      n_rec     = n(),
      .groups   = "drop"
    ) %>%
    filter(n_rec >= 1) %>%
    left_join(vini_con_label, by = "wine_id") %>%
    arrange(val_media)

  if (nrow(dati_singoli) == 0) return(NULL)

  ggplot(dati_singoli, aes(
    x    = reorder(wine_id, val_media),
    y    = val_media,
    fill = cluster_label_vino
  )) +
    geom_col(colour = "white", width = 0.8) +
    geom_text(
      aes(label = sprintf("%.2f", val_media)),
      hjust = -0.15, size = 3.5, colour = "grey30"
    ) +
    coord_flip() +
    scale_fill_manual(values = colori_cluster_vino, na.value = "grey80") +
    scale_y_continuous(limits = c(0, 10), expand = expansion(mult = c(0, 0.15))) +
    labs(
      title    = paste("Classifica Vini — Fascia d'Età:", f_eta),
      subtitle = "I colori indicano il cluster chimico di appartenenza del vino",
      x        = NULL,
      y        = "Valutazione Media",
      fill     = "Cluster Vino"
    ) +
    tema_cantina
}

for (f in levels(factor(dataset$fascia_eta))) {
  p <- crea_grafico_eta_cluster(f, "fascia_eta")
  if (!is.null(p)) print(p)
}
```

## Graduatoria dei Vini per Fascia d'Età (3 Classi)

La stessa logica viene applicata alla segmentazione a 3 classi, producendo grafici con campioni più ampi e quindi stime di valutazione media più stabili per ciascun vino.

```{r graduatoria-vini-3classi, fig.height=8, fig.width=10}
for (f in levels(factor(dataset$nuova_fascia_eta))) {
  p <- crea_grafico_eta_cluster(f, "nuova_fascia_eta")
  if (!is.null(p)) print(p)
}
```

## Intervalli di Confidenza Bootstrap per Fascia d'Età (5 Classi)

Il bootstrap percentile con 2000 repliche produce intervalli di confidenza al 95% senza assumere normalità della distribuzione né omoschedasticità tra gruppi.
È il metodo più robusto per confrontare le medie di valutazione tra fasce demografiche in presenza di distribuzioni asimmetriche o code pesanti, caratteristiche tipiche dei dati di preferenza.

```{r ic-bootstrap-5classi, fig.height=5}
get_mean <- function(d, i) mean(d[i], na.rm = TRUE)

ic_5classi <- dataset %>%
  group_by(fascia_eta) %>%
  do({
    b_out <- boot(data = .$valutazione, statistic = get_mean, R = 2000)
    ci    <- boot.ci(b_out, type = "perc")
    data.frame(
      media  = b_out$t0,
      ic_inf = ci$percent[4],
      ic_sup = ci$percent[5],
      n_obs  = nrow(.)
    )
  }) %>%
  ungroup()

ggplot(ic_5classi, aes(x = fascia_eta, y = media, color = fascia_eta)) +
  geom_errorbar(aes(ymin = ic_inf, ymax = ic_sup), width = 0.3, linewidth = 1) +
  geom_point(size = 4) +
  geom_text(aes(label = paste0("n=", n_obs), y = ic_inf), vjust = 2, size = 3.5) +
  scale_color_manual(values = colorRampPalette(c(COLORE_PRIMARIO, COLORE_ACCENT))(5)) +
  labs(
    title    = "Intervalli di Confidenza 95% — Valutazione per Fascia d'Età (5 classi)",
    subtitle = "Bootstrap percentile (2000 repliche) — robusto a non-normalità ed eteroschedasticità",
    x        = "Fascia d'Età",
    y        = "Valutazione Media"
  ) +
  tema_cantina +
  theme(legend.position = "none")
```

## Intervalli di Confidenza Bootstrap per Fascia d'Età (3 Classi)

La riduzione a 3 classi aumenta la dimensione dei sottogruppi, riducendo l'ampiezza degli intervalli di confidenza.
Se gli intervalli delle 3 classi si sovrappongono, la segmentazione demografica per età non è statisticamente supportata come driver di preferenza.

```{r ic-bootstrap-3classi, fig.height=5}
ic_3classi <- dataset %>%
  group_by(nuova_fascia_eta) %>%
  do({
    b_out <- boot(data = .$valutazione, statistic = get_mean, R = 2000)
    ci    <- boot.ci(b_out, type = "perc")
    data.frame(
      media  = b_out$t0,
      ic_inf = ci$percent[4],
      ic_sup = ci$percent[5],
      n_obs  = nrow(.)
    )
  }) %>%
  ungroup()

ggplot(ic_3classi, aes(x = nuova_fascia_eta, y = media, color = nuova_fascia_eta)) +
  geom_errorbar(aes(ymin = ic_inf, ymax = ic_sup), width = 0.3, linewidth = 1) +
  geom_point(size = 4) +
  geom_text(aes(label = paste0("n=", n_obs), y = ic_inf), vjust = 2, size = 3.5) +
  scale_color_manual(values = c(COLORE_PRIMARIO, COLORE_ACCENT, "#1A5276")) +
  labs(
    title    = "Intervalli di Confidenza 95% — Valutazione per Fascia d'Età (3 classi)",
    subtitle = "Bootstrap percentile (2000 repliche) — robusto a non-normalità ed eteroschedasticità",
    x        = "Fascia d'Età",
    y        = "Valutazione Media"
  ) +
  tema_cantina +
  theme(legend.position = "none")
```

## Boxplot delle Valutazioni per Fascia d'Età

Il boxplot mostra l'intera distribuzione delle valutazioni per ciascuna fascia, integrando le medie puntuali degli intervalli di confidenza con informazioni su mediana, dispersione e valori estremi.

```{r boxplot-fascia-5classi, fig.height=5}
ggplot(dataset, aes(x = fascia_eta, y = valutazione, fill = fascia_eta)) +
  geom_boxplot(alpha = 0.8, outlier.colour = COLORE_SECONDARIO, outlier.size = 1.5) +
  geom_jitter(width = 0.15, alpha = 0.15, size = 0.8, colour = "grey50") +
  scale_fill_manual(values = colorRampPalette(c(COLORE_NEUTRO, COLORE_PRIMARIO))(5)) +
  labs(
    title    = "Distribuzione delle Valutazioni per Fascia d'Età (5 classi)",
    subtitle = "Ogni punto rappresenta una singola recensione",
    x        = "Fascia d'Età",
    y        = "Valutazione"
  ) +
  tema_cantina +
  theme(legend.position = "none")
```

```{r boxplot-fascia-3classi, fig.height=5}
ggplot(dataset, aes(x = nuova_fascia_eta, y = valutazione, fill = nuova_fascia_eta)) +
  geom_boxplot(alpha = 0.8, outlier.colour = COLORE_SECONDARIO, outlier.size = 1.5) +
  geom_jitter(width = 0.15, alpha = 0.15, size = 0.8, colour = "grey50") +
  scale_fill_manual(values = colorRampPalette(c(COLORE_NEUTRO, COLORE_PRIMARIO))(3)) +
  labs(
    title    = "Distribuzione delle Valutazioni per Fascia d'Età (3 classi)",
    subtitle = "Ogni punto rappresenta una singola recensione",
    x        = "Fascia d'Età",
    y        = "Valutazione"
  ) +
  tema_cantina +
  theme(legend.position = "none")
```

---

# Analisi delle Valutazioni per Nazionalità

## Graduatoria dei Vini per Nazionalità

La stessa funzione usata per le fasce d'età viene riutilizzata filtrando per nazionalità.
Questo permette di rispondere a una domanda di business concreta: i consumatori di mercati diversi premiano gli stessi vini, o esistono preferenze specifiche per paese che giustificano una strategia di distribuzione differenziata?

```{r graduatoria-vini-nazionalita, fig.height=8, fig.width=10}
crea_grafico_naz_cluster <- function(naz) {
  dati_singoli <- dataset %>%
    filter(nazionalita == naz) %>%
    group_by(wine_id) %>%
    summarise(
      val_media = mean(valutazione, na.rm = TRUE),
      n_rec     = n(),
      .groups   = "drop"
    ) %>%
    filter(n_rec >= 1) %>%
    left_join(vini_con_label, by = "wine_id") %>%
    arrange(val_media)

  if (nrow(dati_singoli) == 0) return(NULL)

  ggplot(dati_singoli, aes(
    x    = reorder(wine_id, val_media),
    y    = val_media,
    fill = cluster_label_vino
  )) +
    geom_col(colour = "white", width = 0.8) +
    geom_text(
      aes(label = sprintf("%.2f", val_media)),
      hjust = -0.15, size = 3.5, colour = "grey30"
    ) +
    coord_flip() +
    scale_fill_manual(values = colori_cluster_vino, na.value = "grey80") +
    scale_y_continuous(limits = c(0, 10), expand = expansion(mult = c(0, 0.15))) +
    labs(
      title    = paste("Classifica Vini — Nazionalità:", naz),
      subtitle = "I colori indicano il cluster chimico di appartenenza del vino",
      x        = NULL,
      y        = "Valutazione Media",
      fill     = "Cluster Vino"
    ) +
    tema_cantina
}

for (n in levels(factor(dataset$nazionalita))) {
  p <- crea_grafico_naz_cluster(n)
  if (!is.null(p)) print(p)
}
```

## Boxplot delle Valutazioni per Nazionalità

Il modello di regressione ha rilevato che i consumatori francesi valutano sistematicamente più in basso degli altri.
Il boxplot permette di verificare visivamente se questa differenza è dovuta a una media inferiore, a una distribuzione più concentrata verso valori bassi, o alla presenza di pochi recensori molto critici.

```{r boxplot-nazionalita, fig.height=5}
ggplot(dataset, aes(x = nazionalita, y = valutazione, fill = nazionalita)) +
  geom_boxplot(alpha = 0.8, outlier.colour = COLORE_SECONDARIO, outlier.size = 1.5) +
  geom_jitter(width = 0.15, alpha = 0.15, size = 0.8, colour = "grey50") +
  scale_fill_manual(values = colorRampPalette(c(COLORE_NEUTRO, COLORE_PRIMARIO))(
    length(levels(factor(dataset$nazionalita)))
  )) +
  labs(
    title    = "Distribuzione delle Valutazioni per Nazionalità",
    subtitle = "Ogni punto rappresenta una singola recensione",
    x        = "Nazionalità",
    y        = "Valutazione"
  ) +
  tema_cantina +
  theme(legend.position = "none")
```

## Intervalli di Confidenza Bootstrap per Nazionalità

Gli intervalli di confidenza per nazionalità integrano il risultato della regressione: se l'IC della Francia non si sovrappone agli IC delle altre nazionalità, la differenza è statisticamente robusta e giustifica una strategia di comunicazione dedicata al mercato francese.

```{r ic-bootstrap-nazionalita, fig.height=5}
ic_naz <- dataset %>%
  group_by(nazionalita) %>%
  do({
    b_out <- boot(data = .$valutazione, statistic = get_mean, R = 2000)
    ci    <- boot.ci(b_out, type = "perc")
    data.frame(
      media  = b_out$t0,
      ic_inf = ci$percent[4],
      ic_sup = ci$percent[5],
      n_obs  = nrow(.)
    )
  }) %>%
  ungroup()

n_naz <- length(unique(ic_naz$nazionalita))

ggplot(ic_naz, aes(x = nazionalita, y = media, color = nazionalita)) +
  geom_errorbar(aes(ymin = ic_inf, ymax = ic_sup), width = 0.3, linewidth = 1) +
  geom_point(size = 4) +
  geom_text(aes(label = paste0("n=", n_obs), y = ic_inf), vjust = 2, size = 3.5) +
  scale_color_manual(values = colorRampPalette(c(COLORE_PRIMARIO, COLORE_ACCENT))(n_naz)) +
  labs(
    title    = "Intervalli di Confidenza 95% — Valutazione per Nazionalità",
    subtitle = "Bootstrap percentile (2000 repliche) — robusto a non-normalità ed eteroschedasticità",
    x        = "Nazionalità",
    y        = "Valutazione Media"
  ) +
  tema_cantina +
  theme(legend.position = "none")
```

---

# Clustering Alternativo dei Consumatori: K-means con k = 6

## Costruzione del Modello con 6 Cluster

Viene testata una soluzione a 6 cluster per i consumatori, più granulare rispetto al k ottimale individuato automaticamente.
Un numero maggiore di cluster produce segmenti più specifici — utili per campagne di nicchia — ma richiede una verifica esplicita della qualità tramite Silhouette, che misura quanto ogni osservazione sia ben assegnata al proprio cluster rispetto al più vicino alternativo.
Il modello viene eseguito su `recensioni_quant_std` (lo stesso spazio standardizzato usato nella pipeline principale) e i cluster vengono restituiti al dataset tramite gli indici `righe_valide_rec` per garantire il corretto allineamento delle righe.

```{r km6-consumatori}
km6_rec <- kmeans(recensioni_quant_std, centers = 6, nstart = 200)

recensioni_full$cluster_km6 <- NA_character_
recensioni_full$cluster_km6[righe_valide_rec] <- as.character(km6_rec$cluster)
recensioni_full$cluster_km6 <- factor(recensioni_full$cluster_km6)

dataset <- dataset %>%
  left_join(
    recensioni_full %>%
      select(wine_id, cluster_km6) %>%
      mutate(idx = row_number()),
    by = "wine_id"
  )

cat("=== SILHOUETTE — k=6 CONSUMATORI ===\n")
print(summary(silhouette(km6_rec$cluster, dist_rec)))

cat("\n=== CENTROIDI (z-score) ===\n")
print(round(km6_rec$centers, 3))

cat("\n=== COMPOSIZIONE PER NAZIONALITÀ (%) ===\n")
print(round(prop.table(table(
  Cluster     = km6_rec$cluster,
  Nazionalità = recensioni_full$nazionalita[righe_valide_rec]
), margin = 1) * 100, 1))
```

## Profilo dei 6 Cluster di Consumatori

La funzione `classifica_z` (definita all'inizio della sezione) traduce i centroidi in etichette interpretabili, consentendo di assegnare un nome di business a ciascun segmento senza che il lettore debba interpretare i valori numerici degli z-score.

```{r profilo-km6}
profilo_km6 <- km6_rec$centers %>%
  as.data.frame() %>%
  mutate(across(everything(), classifica_z)) %>%
  mutate(Cluster = paste0("Cluster ", row_number()), .before = 1)

kable(profilo_km6, caption = "Profilo dei 6 Cluster di Consumatori (z-score classificati)") %>%
  kable_styling(
    latex_options = c("striped", "scale_down", "hold_position"),
    font_size     = 9,
    full_width    = FALSE
  ) %>%
  column_spec(1, bold = TRUE)
```

I sei cluster si possono sintetizzare come segue:

- **Cluster 1** — Giovani appassionati entusiasti: età bassa, valutazione alta, prevalenza italiana (~46%) e americana (~27%).
- **Cluster 2** — Senior equilibrati: età molto alta, valutazione nella media, composizione geografica mista.
- **Cluster 3** — Young enthusiasts: età molto bassa, valutazione molto alta, mix italiano (~43%) e francese (~19%).
- **Cluster 4** — Adulti critici: età alta, valutazione molto bassa; il segmento più severo, utile per identificare aree di miglioramento.
- **Cluster 5** — Esperti soddisfatti: età alta, valutazione molto alta; il segmento più prezioso per il brand ambassador effect.
- **Cluster 6** — Consumatori maturi insoddisfatti: il cluster più numeroso (n ≈ 609), età alta, valutazione bassa; prioritario per azioni correttive di prodotto o comunicazione.

## Graduatoria dei Vini per Cluster di Consumatori (k = 6)

Per ogni segmento di consumatori viene prodotta la classifica dei vini ordinata per valutazione media, colorata per cluster chimico del vino.
L'incrocio tra segmento consumatore e cluster vino identifica le combinazioni ad alto potenziale commerciale (es. quale tipo di vino massimizza la soddisfazione degli Esperti soddisfatti).

```{r graduatoria-km6, fig.height=8, fig.width=10}
crea_grafico_target <- function(valore_filtro, colonna_target) {
  dati_singoli <- dataset %>%
    filter(!!sym(colonna_target) == valore_filtro) %>%
    group_by(wine_id) %>%
    summarise(
      val_media = mean(valutazione, na.rm = TRUE),
      n_rec     = n(),
      .groups   = "drop"
    ) %>%
    filter(n_rec >= 1) %>%
    left_join(vini_con_label, by = "wine_id") %>%
    arrange(val_media)

  if (nrow(dati_singoli) == 0) return(NULL)

  ggplot(dati_singoli, aes(
    x    = reorder(wine_id, val_media),
    y    = val_media,
    fill = cluster_label_vino
  )) +
    geom_col(colour = "white", width = 0.8) +
    geom_text(
      aes(label = sprintf("%.2f", val_media)),
      hjust = -0.15, size = 3.5, colour = "grey30"
    ) +
    coord_flip() +
    scale_fill_manual(values = colori_cluster_vino, na.value = "grey80") +
    scale_y_continuous(limits = c(0, 10), expand = expansion(mult = c(0, 0.15))) +
    labs(
      title    = paste("Classifica Vini — Segmento Consumatore:", valore_filtro),
      subtitle = "I colori indicano il cluster chimico di appartenenza del vino",
      x        = NULL,
      y        = "Valutazione Media",
      fill     = "Cluster Vino"
    ) +
    tema_cantina
}

for (k in levels(factor(dataset$cluster_km6))) {
  p <- crea_grafico_target(k, "cluster_km6")
  if (!is.null(p)) print(p)
}
```

## Heatmap: Cluster Consumatori (k = 6) × Cluster Vini

La heatmap incrociata è lo strumento di sintesi finale: mostra la valutazione media per ogni combinazione segmento-consumatore / cluster-vino.
Il riempimento è standardizzato per riga (z-score per segmento consumatore) in modo da evidenziare le preferenze *relative* di ciascun gruppo — quale tipo di vino quel segmento preferisce rispetto agli altri — indipendentemente dalle differenze assolute di scala tra segmenti.

```{r heatmap-km6, fig.height=8, fig.width=9}
dataset_incrocio <- dataset %>%
  filter(!is.na(cluster_km6)) %>%
  left_join(vini_con_label, by = "wine_id") %>%
  filter(!is.na(cluster_label_vino)) %>%
  group_by(cluster_km6, cluster_label_vino) %>%
  summarise(
    val_media = round(mean(valutazione, na.rm = TRUE), 3),
    n         = n(),
    .groups   = "drop"
  ) %>%
  group_by(cluster_km6) %>%
  mutate(val_std = as.numeric(scale(val_media))) %>%
  ungroup()

ggplot(dataset_incrocio, aes(
  x    = cluster_label_vino,
  y    = cluster_km6,
  fill = val_std
)) +
  geom_tile(colour = "white", linewidth = 0.8) +
  geom_text(
    aes(label = sprintf("%.2f\n(n=%d)", val_media, n)),
    size = 3.2, colour = "grey15"
  ) +
  scale_fill_gradient2(
    low      = "#1A5276",
    mid      = "white",
    high     = COLORE_PRIMARIO,
    midpoint = 0
  ) +
  scale_y_discrete(drop = FALSE) +
  labs(
    title    = "Preferenze Relative: Segmenti Consumatori × Cluster Vini",
    subtitle = "Colore: z-score per segmento consumatore (riga) | Etichette: media grezza e n osservazioni",
    x        = "Cluster Vino",
    y        = "Segmento Consumatore (k=6)",
    fill     = "Z-Score\n(per segmento)"
  ) +
  tema_cantina +
  theme(
    axis.text.x  = element_text(angle = 15, hjust = 1),
    aspect.ratio = 1
  )
```

---

# Clustering Alternativo dei Vini: Confronto tra k = 2, 3, 4

## Costruzione dei Modelli

Vengono costruite tre soluzioni alternative di clustering per i vini con k = 2, 3 e 4, sullo stesso spazio standardizzato `vini_quant_std` usato nella pipeline principale.
Il confronto esplicito tra soluzioni a diverso numero di cluster è una pratica di validazione interna: permette di scegliere il k con il miglior compromesso tra semplicità interpretativa e potere discriminante, supportando la scelta con evidenza empirica anziché con il solo giudizio soggettivo.

```{r km-vini-alternativi}
vini_km2 <- kmeans(vini_quant_std, centers = 2, nstart = 200)
vini_km3 <- kmeans(vini_quant_std, centers = 3, nstart = 200)
vini_km4 <- kmeans(vini_quant_std, centers = 4, nstart = 200)

cat("=== SILHOUETTE MEDIA PER SOLUZIONE ===\n")
cat(sprintf("k=2: %.4f\n", mean(silhouette(vini_km2$cluster, dist_vini)[, "sil_width"])))
cat(sprintf("k=3: %.4f\n", mean(silhouette(vini_km3$cluster, dist_vini)[, "sil_width"])))
cat(sprintf("k=4: %.4f\n", mean(silhouette(vini_km4$cluster, dist_vini)[, "sil_width"])))
```

## Composizione per Tipologia (Rosso / Bianco)

Verificare quanti vini rossi e bianchi cadono in ciascun cluster è un test di face validity: se i cluster chimici separano nettamente rossi e bianchi, il modello sta catturando una struttura reale e interpretabile — le differenze varietali che la viticoltura biologica valorizza nella trasparenza dell'etichetta.

```{r composizione-vini-alternativi}
vini_clean$km2 <- NA_character_
vini_clean$km3 <- NA_character_
vini_clean$km4 <- NA_character_

vini_clean$km2[righe_valide_vini] <- as.character(vini_km2$cluster)
vini_clean$km3[righe_valide_vini] <- as.character(vini_km3$cluster)
vini_clean$km4[righe_valide_vini] <- as.character(vini_km4$cluster)

cat("=== k=2: DISTRIBUZIONE PER TYPE ===\n")
print(table(Cluster = vini_clean$km2, Type = vini_clean$type, useNA = "ifany"))

cat("\n=== k=3: DISTRIBUZIONE PER TYPE ===\n")
print(table(Cluster = vini_clean$km3, Type = vini_clean$type, useNA = "ifany"))

cat("\n=== k=4: DISTRIBUZIONE PER TYPE ===\n")
print(table(Cluster = vini_clean$km4, Type = vini_clean$type, useNA = "ifany"))
```

## Profilo dei Cluster per k = 2, 3, 4

I centroidi vengono classificati tramite la funzione `classifica_z` definita in apertura di sezione, convertendo i valori numerici degli z-score in etichette leggibili.
Le tre tabelle permettono di confrontare come cambia la caratterizzazione dei cluster al variare di k, valutando se i profili emergenti sono interpretabili e distinti.

```{r profilo-km234}
genera_tabella_centroidi <- function(km_obj, nome) {
  cat(sprintf("\n=== PROFILO CENTROIDI — %s ===\n", nome))
  tab <- km_obj$centers %>%
    as.data.frame() %>%
    mutate(across(everything(), classifica_z)) %>%
    mutate(Cluster = paste0("Cluster ", row_number()), .before = 1)
  print(tab)
}

genera_tabella_centroidi(vini_km2, "k=2")
genera_tabella_centroidi(vini_km3, "k=3")
genera_tabella_centroidi(vini_km4, "k=4")
```

## Scelta del Numero di Cluster

Il confronto tra le tre soluzioni porta alla seguente valutazione:

- **k = 2**: soluzione più stabile (Silhouette più alta) ma poco informativa — separa sostanzialmente rossi da bianchi senza ulteriore granularità.
- **k = 4**: quattro cluster producono segmenti troppo piccoli e instabili; la Silhouette più bassa indica sovrasegmentazione rispetto alla struttura reale dei dati.
- **k = 3**: offre il miglior compromesso — tre profili chimici distinti e interpretabili, con separazione coerente tra rossi strutturati, bianchi leggeri e un gruppo intermedio.

La soluzione **k = 3** è quella selezionata come riferimento per le analisi successive.

## Visualizzazione Comparativa: k = 6 Recensioni × k = 3 Vini

L'incrocio tra i 6 segmenti di consumatori e i 3 cluster chimici dei vini (k = 3) costituisce la mappa strategica più granulare prodotta dall'analisi.
Identifica le 18 combinazioni segmento-prodotto e, per ciascuna, la valutazione media e il numero di osservazioni, fornendo una guida operativa per decisioni di assortimento, pricing e comunicazione.

```{r heatmap-k6xk3, fig.height=8, fig.width=9}
label_map_vino_3 <- data.frame(
  km3               = as.character(1:3),
  cluster_label_k3  = paste0("Cluster Vino ", 1:3)
)

vini_con_label_k3 <- vini_clean %>%
  filter(!is.na(km3)) %>%
  left_join(label_map_vino_3, by = "km3") %>%
  select(wine_id, cluster_label_k3)

dataset_k6xk3 <- dataset %>%
  filter(!is.na(cluster_km6)) %>%
  left_join(vini_con_label_k3, by = "wine_id") %>%
  filter(!is.na(cluster_label_k3)) %>%
  group_by(cluster_km6, cluster_label_k3) %>%
  summarise(
    val_media = round(mean(valutazione, na.rm = TRUE), 3),
    n         = n(),
    .groups   = "drop"
  ) %>%
  group_by(cluster_km6) %>%
  mutate(val_std = as.numeric(scale(val_media))) %>%
  ungroup()

ggplot(dataset_k6xk3, aes(
  x    = cluster_label_k3,
  y    = cluster_km6,
  fill = val_std
)) +
  geom_tile(colour = "white", linewidth = 0.8) +
  geom_text(
    aes(label = sprintf("%.2f\n(n=%d)", val_media, n)),
    size = 3.5, colour = "grey15"
  ) +
  scale_fill_gradient2(
    low      = "#1A5276",
    mid      = "white",
    high     = COLORE_PRIMARIO,
    midpoint = 0
  ) +
  scale_y_discrete(drop = FALSE) +
  labs(
    title    = "Mappa Strategica: 6 Segmenti Consumatori × 3 Cluster Vini",
    subtitle = "Colore: z-score per segmento consumatore (riga) | Etichette: media grezza e n osservazioni",
    x        = "Cluster Vino (k=3)",
    y        = "Segmento Consumatore (k=6)",
    fill     = "Z-Score\n(per segmento)"
  ) +
  tema_cantina +
  theme(aspect.ratio = 0.6)
```
