---
title: "Business Game"
author: "Mattia Lombardo"
date: "`r Sys.Date()`"
output: html_document
---

```{r setup, include=FALSE}
knitr::opts_chunk$set(echo = TRUE)
library(psych)
library(corrplot)
library(dplyr)
library(cluster)
library(skimr)
```


# Importazione dataset

```{r}
vini <- read.csv("vini.csv")
vini$type <- as.factor(vini$type)
vini$wine_id <- as.character(vini$wine_id)

head(vini)
skim_without_charts(vini)
```



```{r}
recensioni <- read.csv("recensioni.csv", row.names="review_id")

recensioni$nazionalità <- as.factor(recensioni$nazionalità)
recensioni$sesso <- as.factor(recensioni$sesso)
recensioni$wine_id <- as.character(recensioni$wine_id)


skim_without_charts(recensioni)
head(recensioni)
```



## Descrittive dataset vini

```{r}

vini_quant <- vini[, 
                  c("fixed.acidity", "volatile.acidity", "citric.acid", "residual.sugar", "chlorides", 
                    "free.sulfur.dioxide", "total.sulfur.dioxide", "density", "pH", "sulphates",
                    "alcohol")
                  ]

```


```{r}
summary(vini)
```


```{r}
corrplot(cor(vini_quant), method="ellipse")
```


```{r}
pairs.panels(vini_quant, lm=T)
```



## Descrittiva dataset recensioni


```{r}
recensioni_quant <- recensioni[, c("età", "valutazione")]
summary(recensioni)

corrplot(cor(recensioni_quant), method="ellipse")
pairs.panels(recensioni_quant, lm=T)
```




## Creazione dataset join

```{r}
dataset <- full_join(vini, recensioni, by="wine_id")
colnames(dataset)
head(dataset)
```

## Descrittive dataset

```{r}
summary(dataset)
dataset_quant <- dataset[ , c("fixed.acidity", "volatile.acidity", "citric.acid", "residual.sugar", "chlorides", "free.sulfur.dioxide", "total.sulfur.dioxide", "density", "pH", "sulphates", "alcohol", "età", "valutazione")]

corrplot(cor(dataset_quant), method="ellipse")
```



## Valutazioni medie per tipo di vino


```{r}
media_vini <- aggregate(valutazione ~ id_vino+wine_id, data = dataset, FUN = mean)
media_vini <- media_vini[order(media_vini$valutazione), ]

media_vini

barplot(
  height = media_vini$valutazione, 
  names.arg = media_vini$wine_id,
  col = "darkred",
  main = "Valutazione media per vino",
  xlab = "Vino",
  ylab = "Valutazione media",
  las = 2,
  horiz=T,
  cex.names = 0.8
)
```


## Valutazioni medie per età

Classi d'età:

18–25: Ragazzi
26–35: Giovani
36–50: Adulti
51–65: Maturi
65: Anziani


```{r}
summary(dataset$età)

dataset$fascia_età <- cut(recensioni$età, 
     breaks = c(0, 26, 36, 51, 65, Inf), 
     labels = c("Ragazzo", "Giovane", "Adulto", "Maturo", "Anziano"),
     right = FALSE
 )


summary(dataset$fascia_età)
```




```{r}
media_età <- aggregate(valutazione ~ fascia_età, data = dataset, FUN = mean)
media_età <- media_età[order(media_età$valutazione), ]

media_età

barplot(
  height = media_età$valutazione, 
  names.arg = media_età$fascia_età,
  col = "darkred",
  main = "Valutazione media per fascia d'età",
  xlab = "fascia d'età",
  ylab = "Valutazione media",
  las = 2,
  horiz=T,
  cex.names = 0.8
)
```


## Graduatorie vini per fascia d'età

```{r}
dataset_ragazzi <- dataset[dataset$fascia_età == "Ragazzo",]
dataset_giovani <- dataset[dataset$fascia_età == "Giovane",]
dataset_adulti <- dataset[dataset$fascia_età == "Adulto",]
dataset_maturi <- dataset[dataset$fascia_età == "Maturo",]
dataset_anziani <- dataset[dataset$fascia_età == "Anziano",]
```



```{r}
lm_valutazione_empty <- lm(valutazione ~ 1, dataset)
lm_valutazione_full <- lm(valutazione ~ .-id_vino-wine_id, dataset)


lm_valutazione_BIC_st <- step(
  lm_valutazione_full, 
  direction="both",
  scope=list(lower=lm_valutazione_empty, upper=lm_valutazione_full),
)

summary(lm_valutazione_BIC_st)
```


- volatile.acidity effetto negativo estremamente significativo, si stima che in media ogni aumento di uno di volatile.acidity determini una diminuzione del punteggio di 1.4665, tenendo fisse le altre variabili

etc...


# SERIO


```{r}
set.seed(1000)
```

# Descrittiva e clustering vini


## Descrittiva


### Analisi del summary


```{r}
nrow(vini)
```


```{r}
summary(vini)
```

- Dataset composto da 8 vini bianchi e 12 vini rossi.

- Tasso alcolico (alcohol), misurato il mL/dL(????) varia da 8.50 a 13.550, con 25% inferiore minore di 9.908, 25% superiore maggiore di 11.240 e mediana a 10.490.Valore medio 10.658

- solfati (sulphates), misurati in g/dm^3 (??? controlla), varia da 0.24 a 0.79, il 25% ha valore inferiore a 0.49 e 25% superiore a 0.6325, neduaba 9,5750 e media 0.5670

- ...


### Analisi delle correlazioni

```{r fig.width=8, fig.height=8}
vini_quant <- vini[, unlist(lapply(vini, is.numeric) == TRUE)]
colnames(vini_quant)

corrplot(cor(vini_quant), method="number", type="lower")
```

```{r fig.width=10, fig.height=10}
pairs.panels(vini_quant, lm=T)
```


...


### Clustering dei vini (su matrice dati standardizzata per evitare che le variabili pesino in base all'ordine di grandezza, che ha solo ragioni "chimiche")


```{r}
vini_quant_std <- scale(vini_quant)

n_vini <- nrow(vini)

km2_vini <- kmeans(vini_quant_std, centers=2, nstart=100)
km3_vini <- kmeans(vini_quant_std, centers=3, nstart=100)
km4_vini <- kmeans(vini_quant_std, centers=4, nstart=100)

R2_2 <- km2_vini$betweenss/km2_vini$totss
R2_3 <- km3_vini$betweenss/km3_vini$totss
R2_4 <- km4_vini$betweenss/km4_vini$totss

pseudoF_2 <- (km2_vini$betweenss/(2-1))/(km2_vini$tot.withinss/(n_vini-2))
pseudoF_3 <- (km3_vini$betweenss/(3-1))/(km3_vini$tot.withinss/(n_vini-3))
pseudoF_4 <- (km4_vini$betweenss/(4-1))/(km4_vini$tot.withinss/(n_vini-4))


data.frame(
  gruppi=c(2,3,4),
  R2=c(R2_2, R2_3, R2_4),
  pseudoF=c(pseudoF_2,pseudoF_3,pseudoF_4)
)

```

Va deciso quale prendere

```{r}
km2_vini
km3_vini
km4_vini
```



# Descrittiva e clustering recensioni


```{r}
summary(recensioni)

recensioni_quant <- recensioni[, unlist(lapply(recensioni, is.numeric))]
head(recensioni_quant)
```



## ...



## K-means recensioni (su variabili standardizzate)


```{r}
recensioni_quant_std <- scale(recensioni_quant)

n_recensioni <- nrow(recensioni)

km2_recensioni <- kmeans(recensioni_quant_std, centers=2, nstart=100)
km3_recensioni <- kmeans(recensioni_quant_std, centers=3, nstart=100)
km4_recensioni <- kmeans(recensioni_quant_std, centers=4, nstart=100)
km5_recensioni <- kmeans(recensioni_quant_std, centers=5, nstart=100)
km6_recensioni <- kmeans(recensioni_quant_std, centers=6, nstart=100)

R2_2 <- km2_recensioni$betweenss/km2_recensioni$totss
R2_3 <- km3_recensioni$betweenss/km3_recensioni$totss
R2_4 <- km4_recensioni$betweenss/km4_recensioni$totss
R2_5 <- km5_recensioni$betweenss/km5_recensioni$totss
R2_6 <- km6_recensioni$betweenss/km6_recensioni$totss


pseudoF_2 <- (km2_recensioni$betweenss/(2-1))/(km2_recensioni$tot.withinss/(n_recensioni-2))
pseudoF_3 <- (km3_recensioni$betweenss/(3-1))/(km3_recensioni$tot.withinss/(n_recensioni-3))
pseudoF_4 <- (km4_recensioni$betweenss/(4-1))/(km4_recensioni$tot.withinss/(n_recensioni-4))
pseudoF_5 <- (km5_recensioni$betweenss/(5-1))/(km5_recensioni$tot.withinss/(n_recensioni-5))
pseudoF_6 <- (km6_recensioni$betweenss/(6-1))/(km6_recensioni$tot.withinss/(n_recensioni-6))


data.frame(
  gruppi=c(2,3,4,5,6),
  R2=c(R2_2, R2_3, R2_4, R2_5, R2_6),
  pseudoF=c(pseudoF_2,pseudoF_3,pseudoF_4, pseudoF_5, pseudoF_6)
)

```


```{r}
km2_recensioni$centers
km3_recensioni$centers
km4_recensioni$centers
km5_recensioni$centers
km6_recensioni$centers

table(km4_recensioni$cluster)
prop.table(table(km4_recensioni$cluster))
```

Con 4 cluster ho:

- Età elevata e valutazioni basse (696 u.s. - 34.8%)
- Età elevata e valutazioni alte (520 u.s. - 26.0%)
- Età bassa e valutazioni basse (404 u.s. - 20.2%)
- Età bassa e valutazioni alte (380 u.s. - 19.0%)

6 gruppi mi sebra ottimo (vedi se usare 4, 5,o 6)


```{r}
recensioni$km_6 <- km6_recensioni$cluster
recensioni$sw_km_6 <- silhouette(
  km6_recensioni$cluster, 
  dist(recensioni_quant_std, method = "euclidean")
)[, "sil_width"]
  
summary(recensioni$sw_km_6)

recensioni[recensioni$sw_km_6 < 0.1, ]
```


```{r}

plot(
     recensioni_quant_std[, "valutazione"], 
     recensioni_quant_std[, "età"],
     col = recensioni$km_6,
     pch=19
)
```


