---
title: "Business Game JEMIB"
author: "Mattia Lombardo & Francesco Colombini"
date: "`r Sys.Date()`"
output: pdf_document
  engine: xelatex
---

```{r setup, include=FALSE}
knitr::opts_chunk$set(echo = TRUE, warning = FALSE, message = FALSE)

library(dplyr)
library(ggplot2)
library(psych)
library(corrplot)
library(cluster)
library(skimr)
library(car)

set.seed(1000)
```

# Importazione dataset

```{r}
vini <- read.csv("vini.csv")
recensioni <- read.csv("recensioni.csv", row.names = "review_id")

# Tipi corretti
vini$type <- as.factor(vini$type)
vini$wine_id <- as.character(vini$wine_id)

recensioni$nazionalità <- as.factor(recensioni$nazionalità)
recensioni$sesso <- as.factor(recensioni$sesso)
recensioni$wine_id <- as.character(recensioni$wine_id)

# Controlli qualità dati
cat("Duplicati wine_id in vini:", sum(duplicated(vini$wine_id)), "\n")
cat("NA wine_id in vini:", sum(is.na(vini$wine_id)), "\n")
cat("NA wine_id in recensioni:", sum(is.na(recensioni$wine_id)), "\n")

cat("Wine senza recensioni:", nrow(anti_join(vini, recensioni, by = "wine_id")), "\n")
cat("Recensioni senza wine:", nrow(anti_join(recensioni, vini, by = "wine_id")), "\n")

head(vini)
skim_without_charts(vini)

head(recensioni)
skim_without_charts(recensioni)
```

# Descrittive dataset vini

```{r}
vini_quant <- vini[, c(
  "fixed.acidity", "volatile.acidity", "citric.acid", "residual.sugar",
  "chlorides", "free.sulfur.dioxide", "total.sulfur.dioxide",
  "density", "pH", "sulphates", "alcohol"
)]

summary(vini_quant)

corrplot(cor(vini_quant, use = "pairwise.complete.obs"), method = "ellipse")
pairs.panels(vini_quant, lm = TRUE)
```

# Descrittive dataset recensioni

```{r}
recensioni_quant <- recensioni[, c("età", "valutazione")]

summary(recensioni_quant)

corrplot(cor(recensioni_quant, use = "pairwise.complete.obs"), method = "ellipse")
pairs.panels(recensioni_quant, lm = TRUE)
```

# Creazione dataset join

```{r}
# Per analisi statistiche e ML conviene tenere solo i record completi
dataset <- inner_join(recensioni, vini, by = "wine_id")

# alias utile nelle formule
dataset$eta <- dataset$età

# assicura i tipi dopo il join
dataset$sesso <- as.factor(dataset$sesso)
dataset$nazionalità <- as.factor(dataset$nazionalità)
dataset$type <- as.factor(dataset$type)

colnames(dataset)
head(dataset)
summary(dataset)
```

```{r}
dataset_quant <- dataset[, c(
  "fixed.acidity", "volatile.acidity", "citric.acid", "residual.sugar",
  "chlorides", "free.sulfur.dioxide", "total.sulfur.dioxide",
  "density", "pH", "sulphates", "alcohol", "eta", "valutazione"
)]

corrplot(cor(dataset_quant, use = "pairwise.complete.obs"), method = "ellipse")
```

# Valutazioni medie per vino

```{r, fig.width=7, fig.height=6}
media_vini <- dataset %>%
  group_by(wine_id) %>%
  summarise(
    valutazione = mean(valutazione, na.rm = TRUE),
    n = n(),
    .groups = "drop"
  ) %>%
  arrange(desc(valutazione)) %>%
  slice_head(n = 20)

ggplot(media_vini, aes(x = reorder(wine_id, valutazione), y = valutazione, fill = valutazione)) +
  geom_col(color = "black", width = 0.8) +
  coord_flip() +
  scale_fill_gradient(low = "white", high = "#8B0000", guide = guide_colorbar(title = "Valutazione")) +
  labs(title = "Top 20 vini per valutazione media", x = NULL, y = "Valutazione media") +
  theme_minimal()
```

# Valutazioni medie per età

```{r}
summary(dataset$eta)

dataset$fascia_età <- cut(
  dataset$eta,
  breaks = c(18, 26, 36, 51, 65, Inf),
  labels = c("Ragazzo", "Giovane", "Adulto", "Maturo", "Anziano"),
  right = FALSE,
  ordered_result = TRUE
)

summary(dataset$fascia_età)
```

```{r, fig.width=7, fig.height=6}
media_eta <- dataset %>%
  group_by(fascia_età) %>%
  summarise(
    valutazione = mean(valutazione, na.rm = TRUE),
    sd = sd(valutazione, na.rm = TRUE),
    n = sum(!is.na(valutazione)),
    .groups = "drop"
  ) %>%
  mutate(se = sd / sqrt(pmax(n, 1))) %>%
  arrange(valutazione)

print(media_eta)

ggplot(media_eta, aes(x = reorder(fascia_età, valutazione), y = valutazione, fill = valutazione)) +
  geom_col(color = "black", width = 0.8) +
  geom_errorbar(aes(ymin = valutazione - se, ymax = valutazione + se), width = 0.2) +
  coord_flip() +
  scale_fill_gradient(low = "white", high = "#8B0000") +
  labs(title = "Valutazione media per fascia d'età", x = NULL, y = "Valutazione media") +
  theme_minimal()
```

## Test statistici sulle fasce d'età

```{r}
mod_aov <- aov(valutazione ~ fascia_età, data = dataset)

cat("\n--- ANOVA standard ---\n")
print(summary(mod_aov))

cat("\n--- Shapiro-Wilk sui residui ---\n")
print(shapiro.test(residuals(mod_aov)))

cat("\n--- Bartlett test omogeneità varianze ---\n")
print(bartlett.test(valutazione ~ fascia_età, data = dataset))

cat("\n--- Tukey HSD ---\n")
print(TukeyHSD(mod_aov))

cat("\n--- Welch ANOVA ---\n")
print(oneway.test(valutazione ~ fascia_età, data = dataset, var.equal = FALSE))

cat("\n--- Kruskal-Wallis ---\n")
print(kruskal.test(valutazione ~ fascia_età, data = dataset))

par(mfrow = c(1, 2))
plot(mod_aov, which = 1)
plot(mod_aov, which = 2)
par(mfrow = c(1, 1))
```

# Regressione lineare e multicollinearità

```{r}
lm_valutazione_AIC_st <- lm(
  valutazione ~ eta + sesso + nazionalità + type +
    fixed.acidity + volatile.acidity + citric.acid + residual.sugar + chlorides +
    free.sulfur.dioxide + total.sulfur.dioxide + density + pH + sulphates + alcohol,
  data = dataset
)

summary(lm_valutazione_AIC_st)

vif_vals <- tryCatch(
  vif(lm_valutazione_AIC_st),
  error = function(e) {
    cat("Errore nel calcolo VIF:", e$message, "\n")
    return(NULL)
  }
)

if (!is.null(vif_vals)) {
  print(vif_vals)

  # se ci sono GVIF (per fattori), riportiamo anche GVIF^(1/(2*df))
  if (is.matrix(vif_vals) && all(c("GVIF", "Df") %in% colnames(vif_vals))) {
    gvif_table <- as.data.frame(vif_vals)
    gvif_table$GVIF_adj <- gvif_table$GVIF^(1 / (2 * gvif_table$Df))
    print(gvif_table)
  }

  # Segnala predittori con VIF elevato (soglie 5 e 10)
  if (is.numeric(vif_vals)) {
    high5 <- names(vif_vals)[vif_vals > 5]
    high10 <- names(vif_vals)[vif_vals > 10]
  } else if (is.matrix(vif_vals)) {
    adj <- gvif_table$GVIF_adj
    names_adj <- rownames(gvif_table)
    high5 <- names_adj[adj > 5]
    high10 <- names_adj[adj > 10]
  } else {
    high5 <- high10 <- character(0)
  }

  cat("\nPredictors with VIF > 5:\n")
  print(unique(high5))
  cat("\nPredictors with VIF > 10:\n")
  print(unique(high10))
}

# Condition number (collinearity overall)
X <- model.matrix(lm_valutazione_AIC_st)
cond_number <- kappa(X, exact = TRUE)
```

# Graduatorie vini per fascia d'età

```{r}
dataset_ragazzi <- dataset[dataset$fascia_età == "Ragazzo", ]
dataset_giovani <- dataset[dataset$fascia_età == "Giovane", ]
dataset_adulti <- dataset[dataset$fascia_età == "Adulto", ]
dataset_maturi <- dataset[dataset$fascia_età == "Maturo", ]
dataset_anziani <- dataset[dataset$fascia_età == "Anziano", ]

cat("Ragazzi:", nrow(dataset_ragazzi), "\n")
cat("Giovani:", nrow(dataset_giovani), "\n")
cat("Adulti:", nrow(dataset_adulti), "\n")
cat("Maturi:", nrow(dataset_maturi), "\n")
cat("Anziani:", nrow(dataset_anziani), "\n")
```

# Descrittiva e clustering vini

## Descrittiva

```{r}
skim_without_charts(vini)
summary(vini_quant)

corrplot(cor(vini_quant, use = "pairwise.complete.obs"), method = "number", type = "lower")
pairs.panels(vini_quant, lm = TRUE)
```

## Clustering dei vini

```{r}
# Standardizzazione
vini_quant_std <- scale(vini_quant)
dist_vini <- dist(vini_quant_std)

ks <- 2:10

metrics_vini <- do.call(rbind, lapply(ks, function(k) {
  km <- kmeans(vini_quant_std, centers = k, nstart = 100)
  sil <- mean(silhouette(km$cluster, dist_vini)[, "sil_width"])
  data.frame(
    k = k,
    R2 = km$betweenss / km$totss,
    pseudoF = (km$betweenss / (k - 1)) / (km$tot.withinss / (nrow(vini_quant_std) - k)),
    silhouette = sil
  )
}))

print(metrics_vini)

gap_vini <- clusGap(vini_quant_std, FUN = kmeans, K.max = 10, B = 50, nstart = 10)
print(gap_vini$Tab)

par(mfrow = c(1, 3))
plot(metrics_vini$k, metrics_vini$R2, type = "b", pch = 19, xlab = "k", ylab = "R2", main = "Elbow (R2)")
plot(metrics_vini$k, metrics_vini$silhouette, type = "b", pch = 19, xlab = "k", ylab = "Silhouette", main = "Silhouette media")
plot(metrics_vini$k, metrics_vini$pseudoF, type = "b", pch = 19, xlab = "k", ylab = "Pseudo-F", main = "Pseudo-F")
par(mfrow = c(1, 1))

# k scelto in base alla silhouette
k_best_vini <- metrics_vini$k[which.max(metrics_vini$silhouette)]
cat("k migliore per i vini:", k_best_vini, "\n")

km_vini <- kmeans(vini_quant_std, centers = k_best_vini, nstart = 200)
vini$cluster_km <- factor(km_vini$cluster)

print(table(vini$cluster_km))

# Profilazione cluster
profilo_vini <- vini %>%
  mutate(cluster_km = factor(km_vini$cluster)) %>%
  group_by(cluster_km) %>%
  summarise(
    across(all_of(colnames(vini_quant)), mean, na.rm = TRUE),
    n = n(),
    .groups = "drop"
  )

print(profilo_vini)

# Visualizzazione su PCA
pca_vini <- prcomp(vini_quant_std)
plot(
  pca_vini$x[, 1], pca_vini$x[, 2],
  col = as.integer(vini$cluster_km),
  pch = 19,
  xlab = "PC1",
  ylab = "PC2",
  main = "Clustering dei vini su PCA"
)
legend("topright", legend = levels(vini$cluster_km), col = seq_along(levels(vini$cluster_km)), pch = 19)
```

# Descrittiva e clustering recensioni

```{r}
summary(recensioni)

recensioni_quant <- recensioni[, c("età", "valutazione")]
head(recensioni_quant)
summary(recensioni_quant)
```

## Clustering recensioni

```{r}
recensioni_quant_std <- scale(recensioni_quant)
dist_rec <- dist(recensioni_quant_std)

ks_rec <- 2:10

metrics_rec <- do.call(rbind, lapply(ks_rec, function(k) {
  km <- kmeans(recensioni_quant_std, centers = k, nstart = 100)
  sil <- mean(silhouette(km$cluster, dist_rec)[, "sil_width"])
  data.frame(
    k = k,
    R2 = km$betweenss / km$totss,
    pseudoF = (km$betweenss / (k - 1)) / (km$tot.withinss / (nrow(recensioni_quant_std) - k)),
    silhouette = sil
  )
}))

print(metrics_rec)

gap_rec <- clusGap(recensioni_quant_std, FUN = kmeans, K.max = 10, B = 50, nstart = 10)
print(gap_rec$Tab)

par(mfrow = c(1, 3))
plot(metrics_rec$k, metrics_rec$R2, type = "b", pch = 19, xlab = "k", ylab = "R2", main = "Elbow (R2)")
plot(metrics_rec$k, metrics_rec$silhouette, type = "b", pch = 19, xlab = "k", ylab = "Silhouette", main = "Silhouette media")
plot(metrics_rec$k, metrics_rec$pseudoF, type = "b", pch = 19, xlab = "k", ylab = "Pseudo-F", main = "Pseudo-F")
par(mfrow = c(1, 1))

k_best_rec <- metrics_rec$k[which.max(metrics_rec$silhouette)]
cat("k migliore per le recensioni:", k_best_rec, "\n")

km_rec <- kmeans(recensioni_quant_std, centers = k_best_rec, nstart = 200)
recensioni$cluster_km <- factor(km_rec$cluster)

print(table(recensioni$cluster_km))

# Profilazione cluster
profilo_rec <- recensioni %>%
  mutate(cluster_km = factor(km_rec$cluster)) %>%
  group_by(cluster_km) %>%
  summarise(
    across(where(is.numeric), mean, na.rm = TRUE),
    n = n(),
    .groups = "drop"
  )

print(profilo_rec)

# Visualizzazione su PCA
pca_rec <- prcomp(recensioni_quant_std)
plot(
  pca_rec$x[, 1], pca_rec$x[, 2],
  col = as.integer(recensioni$cluster_km),
  pch = 19,
  xlab = "PC1",
  ylab = "PC2",
  main = "Clustering recensioni su PCA"
)
legend("topright", legend = levels(recensioni$cluster_km), col = seq_along(levels(recensioni$cluster_km)), pch = 19)
```