
# Graduatoria Generale per Valutazione con Cluster Vini

La classifica globale assegna a ogni vino la propria valutazione media su tutte le recensioni disponibili e colora le barre secondo il cluster di appartenenza.
Questo grafico permette di verificare se i cluster chimici individuati corrispondono anche a una gerarchia di gradimento percepito — un collegamento diretto tra profilo produttivo e performance commerciale.

```{r classifica-globale}
classifica_globale <- dataset %>%
  group_by(id_vino) %>%
  summarise(
    val_media = mean(valutazione, na.rm = TRUE),
    n_rec     = n(),
    .groups   = "drop"
  ) %>%
  left_join(vini_con_label, by = "id_vino") %>%
  arrange(val_media)

ggplot(classifica_globale, aes(
  x    = reorder(id_vino, val_media),
  y    = val_media,
  fill = cluster_label_vino
)) +
  geom_col(colour = "white", width = 0.8) +
  geom_text(
    aes(label = sprintf("%.2f", val_media)),
    hjust = -0.15, size = 3.5, colour = "grey30"
  ) +
  coord_flip() +
  scale_fill_manual(values = colori_cluster_vino, na.value = "grey80") +
  scale_y_continuous(limits = c(0, 10), expand = expansion(mult = c(0, 0.15))) +
  labs(
    title    = "Classifica Globale Vini",
    subtitle = "Valutazione media su tutte le recensioni, colorata per cluster chimico",
    x        = NULL,
    y        = "Valutazione Media",
    fill     = "Cluster Vino"
  ) +
  tema_cantina
```

---

## Graduatoria dei Vini per Fascia d'Età

La funzione `crea_grafico_fascia` genera automaticamente una classifica per ogni fascia d'età, colorando i vini secondo il loro cluster chimico.
Produrre grafici identici per struttura ma differenziati per segmento permette di confrontare visivamente se il ranking dei vini cambia al variare del profilo demografico del recensore — informazione strategica per la pianificazione dei bundle di prodotto.

```{r graduatoria-vini-fasce, fig.height=7}
crea_grafico_fascia <- function(f_eta, col_fascia) {
  dati <- dataset %>%
    filter(!!sym(col_fascia) == f_eta) %>%
    group_by(id_vino) %>%
    summarise(
      val_media = mean(valutazione, na.rm = TRUE),
      n_rec     = n(),
      .groups   = "drop"
    ) %>%
    filter(n_rec >= 1) %>%
    left_join(vini_con_label, by = "id_vino") %>%
    arrange(val_media)

  if (nrow(dati) == 0) return(NULL)

  ggplot(dati, aes(
    x    = reorder(id_vino, val_media),
    y    = val_media,
    fill = cluster_label_vino
  )) +
    geom_col(colour = "white", width = 0.8) +
    geom_text(
      aes(label = sprintf("%.2f", val_media)),
      hjust = -0.15, size = 3.5, colour = "grey30"
    ) +
    coord_flip() +
    scale_fill_manual(values = colori_cluster_vino, na.value = "grey80") +
    scale_y_continuous(limits = c(0, 10), expand = expansion(mult = c(0, 0.15))) +
    labs(
      title    = paste("Classifica Vini — Fascia d'Età:", f_eta),
      subtitle = "I colori indicano il cluster chimico di appartenenza del vino",
      x        = NULL,
      y        = "Valutazione Media",
      fill     = "Cluster Vino"
    ) +
    tema_cantina
}

for (f in levels(factor(dataset$fascia_eta))) {
  p <- crea_grafico_fascia(f, "fascia_eta")
  if (!is.null(p)) print(p)
}
```

```{r graduatoria-vini-3classi, fig.height=7}
for (f in levels(factor(dataset$nuova_fascia_eta))) {
  p <- crea_grafico_fascia(f, "nuova_fascia_eta")
  if (!is.null(p)) print(p)
}
```

---

# Analisi delle Valutazioni per Nazionalità

## Graduatoria dei Vini per Nazionalità

Il modello di regressione ha già evidenziato che la nazionalità è un predittore significativo della valutazione (in particolare per i consumatori francesi).
Produrre la classifica dei vini separatamente per ogni nazionalità permette di verificare se questa differenza si traduce anche in una diversa gerarchia di preferenze di prodotto — informazione chiave per la strategia di export.

```{r graduatoria-vini-naz, fig.height=7}
crea_grafico_naz <- function(naz) {
  dati <- dataset %>%
    filter(nazionalita == naz) %>%
    group_by(id_vino) %>%
    summarise(
      val_media = mean(valutazione, na.rm = TRUE),
      n_rec     = n(),
      .groups   = "drop"
    ) %>%
    filter(n_rec >= 1) %>%
    left_join(vini_con_label, by = "id_vino") %>%
    arrange(val_media)

  if (nrow(dati) == 0) return(NULL)

  ggplot(dati, aes(
    x    = reorder(id_vino, val_media),
    y    = val_media,
    fill = cluster_label_vino
  )) +
    geom_col(colour = "white", width = 0.8) +
    geom_text(
      aes(label = sprintf("%.2f", val_media)),
      hjust = -0.15, size = 3.5, colour = "grey30"
    ) +
    coord_flip() +
    scale_fill_manual(values = colori_cluster_vino, na.value = "grey80") +
    scale_y_continuous(limits = c(0, 10), expand = expansion(mult = c(0, 0.15))) +
    labs(
      title    = paste("Classifica Vini — Per Nazionalità del consumatore:", naz),
      subtitle = "I colori indicano il cluster chimico di appartenenza del vino",
      x        = NULL,
      y        = "Valutazione Media",
      fill     = "Cluster Vino"
    ) +
    tema_cantina
}

for (n in levels(factor(dataset$nazionalita))) {
  p <- crea_grafico_naz(n)
  if (!is.null(p)) print(p)
}
```

## Boxplot delle Valutazioni per Nazionalità

Il boxplot permette di verificare se la differenza di media già rilevata dal modello sia dovuta a una distribuzione sistematicamente più bassa o alla presenza di pochi recensori molto critici — due situazioni che richiedono risposte strategiche molto diverse.

```{r boxplot-naz, fig.height=5}
ggplot(dataset, aes(x = nazionalita, y = valutazione, fill = nazionalita)) +
  geom_boxplot(alpha = 0.8, outlier.colour = COLORE_SECONDARIO, outlier.size = 1.5) +
  geom_jitter(width = 0.15, alpha = 0.15, size = 0.8, colour = "grey50") +
  scale_fill_manual(values = colorRampPalette(c(COLORE_NEUTRO, COLORE_PRIMARIO))(
    length(levels(factor(dataset$nazionalita)))
  )) +
  labs(
    title    = "Distribuzione delle Valutazioni per Nazionalità",
    subtitle = "Ogni punto rappresenta una singola recensione",
    x        = "Nazionalità",
    y        = "Valutazione"
  ) +
  tema_cantina +
  theme(legend.position = "none")
```

## Intervalli di Confidenza Bootstrap per Nazionalità

Se gli IC per nazionalità non si sovrappongono, la differenza è statisticamente robusta e giustifica una strategia di comunicazione dedicata per ciascun mercato geografico.

```{r ic-bootstrap-naz, fig.height=5}
ic_naz <- dataset %>%
  group_by(nazionalita) %>%
  do({
    b_out <- boot(data = .$valutazione, statistic = get_mean, R = 2000)
    ci    <- boot.ci(b_out, type = "perc")
    data.frame(
      media  = b_out$t0,
      ic_inf = ci$percent[4],
      ic_sup = ci$percent[5],
      n_obs  = nrow(.)
    )
  }) %>%
  ungroup()

ggplot(ic_naz, aes(x = nazionalita, y = media, color = nazionalita)) +
  geom_errorbar(aes(ymin = ic_inf, ymax = ic_sup), width = 0.3, linewidth = 1) +
  geom_point(size = 4) +
  geom_text(aes(label = paste0("n=", n_obs), y = ic_inf), vjust = 2, size = 3.5) +
  scale_color_manual(values = colorRampPalette(c(COLORE_PRIMARIO, COLORE_ACCENT))(
    length(unique(ic_naz$nazionalita))
  )) +
  labs(
    title    = "Intervalli di Confidenza 95% — Valutazione per Nazionalità",
    subtitle = "Bootstrap percentile (2000 repliche)",
    x        = "Nazionalità",
    y        = "Valutazione Media"
  ) +
  tema_cantina +
  theme(legend.position = "none")
```

---
